【裁判字號】    95,台上,2969
【裁判日期】    950601
【裁判案由】    偽造有價證券
【裁判全文】
最高法院刑事判決            九十五年度台上字第二九六九號
    上  訴  人  台灣高等法院檢察署檢察官
    被      告  甲○○
                        樓
上列上訴人因被告偽造有價證券案件，不服台灣高等法院中華民
國九十二年九月二十四日第二審判決（九十二年度上訴字第四七
二號，起訴案號：台灣台北地方法院檢察署九十一年度調偵緝字
第二九號），提起上訴，本院判決如下：
    主  文
上訴駁回。
    理  由
按刑事訴訟法第三百七十七條規定，上訴於第三審法院，非以判
決違背法令為理由，不得為之。是提起第三審上訴，應以原判決
違背法令為理由，係屬法定要件。如果上訴理由狀並未依據卷內
訴訟資料，具體指摘原判決不適用何種法則或如何適用不當，或
所指摘原判決違法情事，顯與法律規定得為第三審上訴理由之違
法情形，不相適合時，均應認其上訴為違背法律上之程式，予以
駁回。本件檢察官上訴意旨略稱：(一)、告訴人李衍深關於是否在
系爭如原判決附表一所示之三張本票上簽名一節，前後有不同之
陳述，實係因告訴人楊富美念在被告甲○○與李衍深為堂兄弟，
不忍逕以偽造有價證券罪責之，乃先提起民事訴訟，俾免楊富美
之房屋為被告所拍賣，既係先提起民事訴訟，在訴訟技巧上，由
訴訟代理人教以否認系爭本票上告訴人李衍深簽名之真正，並藉
由民事訴訟舉證責任之分配，獲得勝訴判決。之後提起刑事告訴
之初，因民事訴訟尚在，乃呼應前詞，繼續向檢察官表示否認系
爭本票簽名之真正，惟最後仍向檢察官及法院據實以告，此與常
情核無不合。反之，被告對於如何取得系爭本票？被告之存證信
函、民事訴訟、刑事訴訟前後答辯更不一致，何以可採？原審未
敘明理由，顯有判決不載理由之違法。(二)、告訴人楊富美再三指
摘其受被告之惑，於民國八十二年五月十一日前往華南銀行仁愛
分行辦理房屋貸款事宜，被告復任職該銀行放款部門，是否有機
會接觸告訴人楊富美之印鑑？是否乘機盜蓋於系爭本票？原判決
至少應向華南銀行仁愛分行調查告訴人楊富美八十二年五月十二
日當天至該行辦理何事，竟未予調查，自屬應調查之證據未予調
查之違背法令。又被告辯稱並未接觸告訴人上開印鑑，其所辯是
否可採？應審酌被告素行及其他情事斷之。本件原判決從相關事
證中得知被告被華南銀行開除，以華南銀行為公營行庫，開除行
員自屬情節重大，其原因何在，自應進一步探究。尤其被告前科
資料，原審法院隨手可得，自可發現被告因貪污被處以重刑？其
犯案情節是否亦係藉職務之便為之？更應調閱相關案卷審酌之，
竟不此之為，亦有應調查之證據未予調查之違法。(三)、告訴人李
衍深所簽本票為其所自行填載，或是由被告所為，更應審酌告訴
人李衍深與被告之工作、習性等情事審慎判斷之。告訴人李衍深
從事砂石業，使用或見識票據之情事，自不及從事銀行放款業務
之被告，尤以一般行員用橡皮章蓋用於銀行放款所用之票據日期
更屬常見，系爭本票日期正為橡皮章所蓋，符合銀行人員工作習
性；而用機械記載票據金額，任何人均可能為之，並非告訴人獨
特作法，尤其系爭本票既係如原判決所認定，由告訴人李衍深親
自在其住所為之，為何不一併以手寫在本票上記載住址，而須大
費周章，用機械打字？是否係被告為掩人耳目，故意以打字為之
，俾旁人無從發現，告訴人對此再三指摘，原判決對此指摘是否
可採，亦未予論斷，更有判決不載理由之違法。(四)、告訴人李衍
深為何在系爭本票上簽名，是否確實因被告所辯，係因案外人田
維源經由告訴人李衍深之介紹及保證向被告借貸未償，告訴人李
衍深承諾代償之故？原審固傳喚田維源、李翠梧調查，但因傳喚
未著，致未能明瞭真相。惟是否有其他途徑可資調查，告訴人或
其代理人因非被告，對於被告與田維源金錢往來情事尚難明瞭，
如經法院適當曉諭，其實不難明瞭被告與田維源之金錢往來情形
。詳言之，被告曾於八十二年間以李衍樹名義將款項借貸予田維
源，並以台北市○○○路○段三一一巷三十四弄十號四樓房屋（
即被告之前住所）設定第二順位抵押權。之後，將承受上開房屋
，用以抵償部分債權，並塗銷上開抵押權（詳告證一，土地及建
築物登記簿謄本）。此等情事，只要原審法院為適當曉諭，自不
難使告訴人提出。原審法院不此之為，似亦難謂善盡調查證據之
情事，有應調查之證據未予調查之違法等語。並檢附告訴人等刑
事上訴請求狀二份而以其所載內容為上訴理由。
惟查本件原判決以公訴意旨略以：被告甲○○係告訴人楊富美之
夫即告訴人李衍深之堂弟，因李衍深曾介紹友人田維源向被告借
款，屆期未清償，李衍深遂承諾願代償一半債務，並於三紙空白
本票上簽名，嗣被告竟意圖為自己不法之所有，並意圖供行使之
用，基於偽造有價證券之犯意，以其在華南商業銀行仁愛分行工
作之便，於八十三年五月間某日，趁楊富美至該分行辦理房屋貸
款事宜時，向其佯稱替其變更金融卡密碼，需交付印章云云，致
楊富美不疑而交付印章，詎被告明知楊富美並未積欠其債務，竟
盜蓋楊富美之印章於上開業經李衍深簽名之三紙空白本票上，以
楊富美與李衍深為共同發票人，而偽造如原判決附表一所示之本
票三紙，足生損害於楊富美，偽造完成後，再以楊富美未付款為
由，持該三紙本票向法院聲請強制執行，查封拍賣楊富美之不動
產，並因而得利等情，因認被告涉犯刑法第二百零一條第一項之
偽造有價證券罪嫌。係以告訴人楊富美、李衍深之指訴、證人李
衍宗證稱：楊富美曾拿棍子毆打李衍深，表示不願代償等語，以
及扣案系爭本票三張之金額係打字，發票人住所及發票日均蓋橡
皮戳章為其論據。然訊據被告矢口否認有偽造系爭本票之犯行，
辯稱：李衍深帶田維源向伊借款，嗣田維源拖欠不還，李衍深答
應替其還錢，才拿系爭面額新台幣（下同）共四百五十萬元之本
票三張給伊，其上已蓋有楊富美印文，非伊所偽造等語。經查李
衍深於本案偵查之初否認系爭本票上「李衍深」之簽名係其所為
；嗣經檢察官對被告為不起訴處分後，楊富美於聲請再議狀內亦
否認李衍深曾在系爭本票上簽名，但案經台灣高等法院檢察署發
回續行偵查時及原審法院調查中，李衍深即先後承認有在系爭三
張本票上簽名。告訴人等係夫妻，對於已涉及訴訟之系爭本票上
「李衍深」之簽名是否為本人所為，應知之甚詳，竟一再故為不
實之陳述，其動機已有可疑。又楊富美於八十三年十月四日對被
告提起系爭本票債權不存在之民事訴訟起訴狀載稱：「系爭三紙
本票蓋有原告之印章，此乃原告（楊富美）於八十三年六月二日
前往被告任職之銀行，辦理金融卡事宜時，因被告佯稱欲幫原告
選填金融卡密碼，使原告不疑有他，始將印章交付與被告辦理該
項事宜，孰料被告竟於辦理該事項之際，趁隙將原告印章盜蓋於
本件系爭本票之發票人欄內，而偽造三紙本票」等語。但於本案
八十四年十月二十三日偵查中則稱：三張本票上雖是蓋伊印鑑章
之印文，但伊並沒有提供印鑑給李衍深蓋印，在八十三年五月十
一日或十二日，因被告說要幫伊變更金融卡密碼，曾將印鑑交給
被告大約二十分鐘後取回，但不知本票上印文是誰蓋的等語。前
後說詞不一，已有瑕疵。且依卷附華南商業銀行金融卡領卡收據
之記載，楊富美係於八十三年五月十一日向該行之經辦人員陳曉
曄領取金融卡，並非同年六月二日向被告領取。而變更金融卡密
碼並無須提出印鑑章為之，僅須在提款機上依指示操作即可，此
為眾所週知之事實，楊富美此部分指訴亦與事實不符。證人即華
南銀行仁愛分行承辦人員陳色玥於第一審亦證稱：八十三年五月
十一日辦理告訴人楊富美所稱金融卡或往來卡貸款業務，伊確實
是承辦人員，不會有第二人代伊辦理續約等語。並有該分行金融
卡（往來卡）貸款借款契約等文件附卷足憑。益足證被告並非楊
富美於八十三年五月十一日至上開分行辦理貸款續約及領取金融
卡之承辦人員。再參酌楊富美於歷次偵查中質之究竟係何人在系
爭本票盜蓋其印鑑章，或稱「不知道」、或稱「不確定」等語。
因認楊富美上開前後不一之指訴，既有瑕疵又乏證據足以證實，
顯屬個人片面推測之詞，不足採為被告不利之證據。次查李衍深
於偵查中檢察官訊以「何時在（系爭）本票上簽名？」答稱：「
八十三年六月二日。」再訊以「簽名時本票上是否已蓋好其妻（
楊富美）之章？」則答：「都沒有，都是空白的，連數字都沒有
。」按諸楊富美上開指訴，被告係在八十三年五月十一日或十二
日，利用其變更金融卡密碼機會，在系爭本票上盜蓋其印鑑章等
情，如果屬實，何以李衍深事後於同年六月二日在該本票上簽名
時，卻無楊富美之印文，告訴人等此部分陳述內容顯有重大矛盾
，自無足取。雖李衍深事後改稱：該次訊問時檢察官拿本票給伊
看，日期是八十三年六月二日，伊才會如此回答，當時是五月份
，本票是空白的等語。但稽諸卷附偵查筆錄，該次訊問並無檢察
官提示系爭三紙本票之記載，李衍深顯係為配合楊富美之指訴，
而翻異前詞。另楊富美於聲請再議狀另記載，李衍深係於八十三
年四月簽發本票云云，亦前後矛盾，均無可採。告訴人李衍深於
偵查中另陳稱：被告拿系爭本票給伊並表示要向銀行借錢，伊只
是隨便簽一下，以為是玩具云云。然查李衍深於八十二年六、七
月間曾介紹「阿源」向李衍樹借錢，係由李衍深持客票背書調現
等情，已據證人李衍樹於偵查中證述在卷，李衍樹於原審復證稱
：田維源係由李衍深帶來要向伊借錢，伊沒有答應等語。雖李衍
深否認曾介紹「阿源」向李衍樹借款，惟對其曾在客票背書向李
衍樹調現一節並不爭執。按諸李衍深從事砂石工作多年，其間亦
曾持客票以背書方式向親戚調現週轉，則其對於商業票據實務應
有瞭解，豈有視所簽發本票為玩具之理。且依其所言簽發本票係
供被告向銀行借款之用，更應完成票據應記載事項再交付被告使
用，方合乎情理。是其所指伊僅在空白本票簽名，系爭三張本票
之金額各一百五十萬元為被告所偽造云云，亦無可採。至證人李
衍宗於偵查中證稱：楊富美拿棍子毆打李衍深，不願代償等語。
縱係屬實，因係其夫妻間就是否代償債務所生之爭吵，與被告是
否有偽造系爭本票並無直接關聯，亦不得採為被告不利之證明。
此外，復查無證據證明被告有偽造系爭本票之犯行，自不能單憑
告訴人等前後不一及不實之指訴，而論被告有該犯行。至起訴書
雖記載被告持系爭三張本票向法院聲請強制執行，查封拍賣楊富
美之不動產，並因此而得利等情。告訴人等於原審並據此指被告
涉有詐欺得利。微論起訴書已明被告之犯行不再論以詐欺罪，
也未起訴被告涉犯該罪，且查無證據證明被告有偽造系爭本票之
犯行，則其本於該本票聲請法院強制執行，亦係票據權利之合法
行使，告訴人此部分指訴亦屬無據。原判決綜合上情，因而維持
第一審諭知被告無罪之判決，駁回檢察官在第二審之上訴，已詳
予說明其證據之取捨及論斷之基礎，所為論述均有卷存資料可資
覆按，從形式上觀察，並無所謂違背法令之情形。按刑事訴訟法
第三百七十九條第十款所稱應調查之證據，係指與待證事實有重
要關係，在客觀上認為應行調查且能調查者而言。被告前曾否涉
犯貪污被判刑及其因何原因自其原任職之銀行離職，因與被告是
否有偽造系爭本票無直接關聯，原審未就此與被告犯罪是否成立
無關之事項為調查說明，難謂有調查未盡之情形。又公訴人上訴
意旨並未具體陳明，於原審曾如何聲請告訴人提出被告與田維源
間之借款資料及證明何事，而原審未予調查，且原審於最後審判
期日調查證據完畢前，仍訊問「尚有何證據請求調查？」，檢察
官、被告及其辯護人均答「無」，有審判筆錄足憑，於法律審之
本院，始為此爭執，難認係依據卷內資料執為指摘之合法上訴第
三審理由。檢察官就被告犯罪事實，應負舉證責任，並指出證明
方法，刑事訴訟法第一百六十一條第一項定有明文。因此，檢察
官對於起訴之犯罪事實，應負提出證據及說服法院之實質舉證責
任。倘其所提出之證據，不足為被告有罪之積極證明，或其指出
證明之方法，無從說服法院以形成被告有罪之心證，基於無罪推
定之原則，自應為被告無罪判決之諭知。原判決已綜合卷內公訴
人所提出之證據資料，包括告訴人相關之指訴，詳予調查審酌，
逐一剖析說明，仍無從獲得有罪之心證，因而維持第一審諭知被
告無罪之判決，於法自屬有據。檢察官其餘上訴意旨，或就原判
決已有調查說明之事項，或就原審證據取捨及判斷證據證明力之
職權行使，漫指其違法，亦難認係適法上訴第三審之理由。刑事
訴訟法第三百八十二條第一項所謂上訴書狀應述上訴之理由，
係指上訴書狀本身應述上訴理由而言，非可引用或檢附其他文
書代替，以為上訴之理由。蓋刑事訴訟法規定各種文書之製作，
應具備一定之程式，其得引用其他文書者，必有特別之規定始可
（例如刑事訴訟法第四十八條、第三百七十三條），否則，即難
認其上訴已合法律上之程式。是以上訴意旨檢附告訴人等刑事上
訴請求狀作為上訴理由部分，亦難認已合乎上訴第三審之法律上
之程式。本件上訴為違背法律上之程式，應予駁回。
據上論結，應依刑事訴訟法第三百九十五條前段，判決如主文。
中    華    民    國  九十五  年    六    月    一    日
                      最高法院刑事第一庭
                          審判長法官  董  明  霈
                                法官  林  茂  雄
                                法官  張  祺  祥
                                法官  呂  永  福
                                法官  陳  世  淙
      本件正本證明與原本無異
                                      書  記  官
中    華    民    國  九十五  年    六    月    六    日
                                                      ｊ


司法院資訊處製作；財團法人民間司法改革基金會備份。
